【裁判字號】    90,易,619
【裁判日期】    900710
【裁判案由】    侵占
【裁判全文】
臺灣桃園地方法院刑事判決                            九十年度易字第六一九號
    公  訴  人  臺灣桃園地方法院檢察署檢察官
    被      告  乙○○
    選任辯護人  溫俊富律師
右列被告因侵占案件，經檢察官提起公訴（八十九年度偵字第一五九二０號），本院
判決如左：
        主  文
乙○○意圖為自己不法之所有，而侵占自己持有他人之物，處有期徒刑柒月。
        事  實
一、乙○○係擔任位於桃園縣平鎮市○○路二一九號之住訊開發房屋仲介股份有限公
    司（下稱住訊公司）實際負責人，渠於民國八十八年十二月間，因仲介客戶戊○○向呂理和買受位於桃園縣平鎮市○○段地號第三二０、三三二、三三三、三四
    六號土地（共計一百零六坪，總價七百七十五萬元），於八十九年四月六日要求
    戊○○將應支付之增值稅款項計新台幣（下同）二百五十萬元，匯入乙○○所有
    之彰化銀行新明分行帳號00000000000000號帳戶，詎乙○○竟意
    圖為自己不法之所有，以變易持有為所有之意思，將前開款項侵占入己，用以清
    償積欠他人之債務及發放員工薪資而花用殆盡，嗣因戊○○發覺渠已繳交上開增
    值稅款卻遲未辦理土地所有權移轉登記，始查悉上情。
二、案經戊○○訴由台灣桃園地方法院檢察署檢察官偵查起訴。
        理  由
一、訊據被告乙○○對於右揭時、地要求告訴人戊○○匯入二百五十萬元增值稅金之
    事實固坦承不諱，惟矢口否認有侵占之犯行，辯稱：伊當時預計可以借到一筆錢
    進來填補，所以才先行挪用上開二百五十萬元，伊並無侵占之犯意云云。然查：
    （一）右揭事實業據告訴人戊○○指述歷歷，復據證人即承辦本案土地代書張聖
          希證述明確。又被告所辯稱預計向證人丙○○借得款項填補云云，亦據證
          人丙○○否認稱：「他有跟我借，可是我沒有錢，他就說我可否幫他調，
          我說我要問問看，沒有辦法確定可否借給他。」（見本院九十年四月十二
          日審理筆錄）等語在卷。又證人丙○○於八十九年十一月十日提出於檢察
          官之答辯狀亦載明：八十年四月下旬新申報之增值稅單核下，伊通知住訊
          公司提款偕同完稅，然住訊公司負責人乙○○竟稱該筆款項已為其挪用云
          云，告訴人向乙○○追討無著後，竟與乙○○商議由乙○○借款以墊付稅
          款等語。綜上，被告仍無法證明確可借得款項填補之依據，是被告空言否
          認證人丙○○證詞不實，洵無可採。
    （二）再稽之，被告嗣後將前開款項用以清償積欠證人游輝能之債務及發放員工
          薪資而花用殆盡等情，復據被告自承無訛，核與證人游輝能證述相符，足
          稽被告確實將上揭款項全數挪為己用。按證人丙○○既未應允借款，被告
          在無任何確實擔保下即自行挪用上開款項，並全數用以支應私人用途，渠
          有易持有為所有之不法侵占意圖甚明。參以被告自挪用迄今一年餘，仍無
          力清償上揭挪用款項，足徵被告上開所辯，顯係卸責之詞，不足採信。至
          於被告雖將上揭款項其中二百萬用以歸還友人丁○○之借款，然徵諸被告
          總共向證人丁○○借款高達八百萬元，且八十九年四月六日恰有二百萬元
          之支票到期，此據證人丁○○證述明確（見本院九十年五月十五日審理筆
          錄），是被告同日即將上揭款項挪做他用，顯然確有侵占之主觀犯意無訛
          。此外復有房地產承買確認書、不動產買賣契約書、寄託保管單、切結書
          、協議書、台灣土地銀行入戶電匯申請書、彰化銀行支票存款明細分類帳
          各一份及土地增值稅繳款書四紙附卷可稽。本件事證明確，被告犯行洵堪
          認定，應予依法論科。
    （三）被告雖另辯稱：伊除歸還五十萬元外，另於八十九年四月十六日償還四十
          五萬元云云，惟查，上情迭據告訴人戊○○否認在卷，至證人己○○雖證
          稱：被告乙○○曾向伊借款四十萬元，然仍無從推論被告確將該四十萬元
          用以清償本案侵占款項。且按，侵占罪為即成犯，以侵占行為完畢即為既
          遂，縱令事後將侵占款項如數歸還，亦無解於侵占罪之成立，最高法院二
          十二年上字第四七六二號、四十三年台上字第六七五號、六十七年台上字
          第二六六二號判例著有明文。是被告究竟有無歸還上開四十五萬元，核與
          本案構成要件無關。準此，辯護人聲請傳喚證人余李秀霞、李嘉旺，並調
          閱告訴人戊○○之妻甲○○帳戶資料，資以證明上情，本院經核並無必要
          ，況且，辯護人迄至辯論終結期日始行提出上開調查證據申請狀，實不無
          意圖延滯本案終結之嫌，附此敘明。又辯護人前聲請本院調閱被告之支票
          存款帳戶，以查明渠於八十九年四月六日之前有無退票之紀錄，憑以證明
          被告無侵占之動機云云。本院按，被告有無退票紀錄與其侵占犯行並無必
          然之關連性，從其有無退票紀錄，亦無從推論出是否有侵占之動機，此項
          調查證據之聲請，核無必要，亦順此說明。
    （四）至於告訴人戊○○雖另陳稱：伊於八十九年一月四日、十五日曾將應交付
          地主之土地價款預算款二百萬元交予被告，再轉交地主，嗣結算結果，被
          告應退還其十九萬六千元云云。經查，並無證據證明本案被告於仲介之初
          即有侵占之犯意，亦即渠於訂約時，就交付土地價款部分當無侵占之主觀
          犯意。復稽之被告收受上開二百萬元土地價款，僅係買賣雙方預先計算之
          概算款，迄至最終結算結果，才確知被告應退還差額十九萬六千元，足徵
          被告不可能於收受該款之初，即有易持有為所有之不法意圖。亦即，此部
          分並無侵占之問題，至於雙方就此之爭議，當循民事途徑解決，始為正辦
          。
二、按刑法第三百三十六條第二項所謂業務，係指吾人於社會上之地位所繼續經營之
    事務而言，其僅偶一從事者，不得謂為業務。依民法第五百七十四條規定，居間
  人就其煤介所成立之契約，無為當事人給付或受領給付之權。是居間人為當事人
    受領給付，通常不屬於其業務範圍，若偶受當事人之特別委任，受領給付，從而
    侵占受領之給付物，自不得謂為業務上之侵占，最高法院二十六年度滬上字第二
    十九號判例著有明文。經查，被告乙○○係住訊房屋仲介公司之負責人，主要業
    務係居間房屋、土地買賣事宜，至於代收、代付價金或土地增值稅等節，當非其
    業務範圍，此觀諸本案雙方所簽立之「不動產買賣契約書」第二條之後，另以筆
    跡書寫「補強事項」，註明：甲、乙雙方同意乙方所收受之各項尾款，由住訊房
    屋公司代為保管及清償乙方土地登記簿上原有登記之貸款等語，而非列明於定型
    化契約書固定條款中自明。核被告乙○○所為係犯刑法第三百三十五條第一項之
    普通侵占罪。公訴意旨漏未斟酌上開仲介公司之居間性質，而認被告係犯同法第
    三百三十六條第二項之業務侵占罪，尚有未洽，惟其基本事實同一，本院自應予
    審理，並變更其起訴法條。爰審酌被告無不良前科，侵占之款項共計二百五十萬
    元，事後僅清償五十萬元（縱加上被告自陳之四十五萬元，仍僅歸還約侵占款之
    三成，另外六十萬元債權移轉部分係自九十一年二月十日始開始清償），又雖將
    其所有三筆房地設定抵押予告訴人，惟價值不高，且已遭查封，迄今仍無法處理
    ，並無實益，及其品行、手段、犯後態度等一切情狀，量處如主文所示之刑。又
    被告於本院第二次審理期日時，信誓旦旦曰二星期內必可償還，嗣於一個半月後
    之辯論期日竟仍分文未歸還，衡諸其已歸還之金額偏低，顯無清償誠意，不宜宣
    告緩刑，附此敘明。
據上論斷，應依刑事訴訟法第二百九十九條第一項前段、第三百條，刑法第三百三十
五條第一項，罰金罰鍰提高標準條例第一條前段，判決如主文。
本案經檢察官鄭重文到庭執行職務。
中      華      民      國    九十      年      七      月      十      日
                                臺灣桃園地方法院刑事第一庭
                                      法  官  陳永來
右正本證明與原本無異。
如不服本判決，應於判決送達後十日內向本院提出上訴狀( 應附繕本 )，上訴於
臺灣高等法院。
                                      書記官   洪明媚
中      華      民      國     九十     年      七      月      十二    日
刑法第三百三十五條
意圖為自己或第三人不法之所有，而侵占自己持有他人之物者，處五年以下有期徒刑
、拘役或科或併科一千元以下罰金。
前項之未遂犯罰之。


司法院資訊處製作；財團法人民間司法改革基金會備份。
